臺灣板橋地方法院刑事判決　　　　　　　95年度訴字第2279號
公　訴　人　臺灣板橋地方法院檢察署檢察官
被　　　告　己○○
　　　　　　　　　　（另案於臺灣雲林第二監獄執行中，現暫
　　　　　　　　　　借提寄押於於臺灣臺北看守所）
指定辯護人　本院公設辯護人　丁○○
上列被告因違反毒品危害防制條例案件，經檢察官提起公訴（九
十四年度偵字第一四九八四號），本院判決如下：
    主    文
己○○無罪。
    理    由
一、本件公訴意旨略以：被告己○○明知海洛因係屬毒品危害防
    制條例第二條第二項第一款所規定之第一級毒品，禁止非法
    持有、轉讓、販賣，竟基於販賣第一級毒品海洛因之概括犯
    意，於民國九十四年九月一日上午七時許及同日晚間八時許
    ，在臺北縣三重市○○路某處，以每次新臺幣（下同）二千
    五百元價格，販賣０．五二公克之海洛因二次予乙○○施用
    。嗣於同日晚間八時三十分許，乙○○因毒品重量有疑義與
    被告在臺北縣三重市○○路八號前，為警查獲，並當場扣得
    乙○○向被告購得之第一級毒品海洛因一包（淨重０．三九
    公克），並在被告位於臺北縣三重市○○路二十三號二樓住
    處，扣得第一級毒品海洛因十四包（共淨重四．０二公克）
    、電子磅秤一臺、酒精燈一個、針筒十九支、分裝袋一百八
    十個、分裝管六支、橡皮帶三條及販賣毒品所得二千五百元
    等物，因認被告涉犯毒品危害防制條例第四條第一項之販賣
    第一級毒品罪嫌等語。
二、本件公訴人認被告涉有上揭罪嫌，係以被告於警詢及偵查中
    之供述、證人乙○○於警詢及偵查中之證述、扣案之第一級
    毒品海洛因十四包（共淨重四．０二公克）、電子磅秤一臺
    、酒精燈一個、針筒十九支、分裝袋一百八十個、分裝管六
    支、橡皮帶三條及法務部調查局鑑定通知書一紙等資為其論
    據。
三、按犯罪事實應依證據認定之，無證據不得認定犯罪事實；又
    不能證明被告犯罪者，即應諭知無罪之判決，刑事訴訟法第
    一百五十四條第二項、第三百零一條第一項分別定有明文。
    次按認定不利於被告之事實，須依積極證據，苟積極證據不
    足為不利於被告事實之認定時，即應為有利於被告之認定，
    更不必有何有利之證據。又認定犯罪事實所憑之證據，雖不
    以直接證據為限，間接證據亦包括在內，然而無論直接或間
    接證據，其為訴訟上之證明，須達於通常一般人均不致有所
    懷疑，而得確信其為真實之程度，始得據為有罪之認定，最
    高法院三十年上字第八一六號及七十六年臺上字第四九八六
    號判例意旨可資參照。
四、訊據被告固坦承在前述時間及地點為警查獲時，渠正與乙○○相約見面商談事情一節不諱，惟堅詞否認有何販賣第一級
    毒品海洛因犯行，辯稱：伊與乙○○有三萬元債務糾紛，郭
    明訂原那天早上要還伊三萬元，便約在龍濱路附近，但渠卻
    說手頭不方便，要再去籌錢，晚上大約八點時，伊與乙○○
    約在便利商店，渠說籌不出錢來，伊就邀渠到伊住處商談，
    兩人一前一後走了一百五十多公尺，就被警察圍起來；二千
    五百元係警察叫伊拿出來的，當時伊身上有一萬元，警察說
    不用那麼多，二千五百元就好等語。經查：
  (一)按證人、鑑定人依法應具結而未具結者，其證言或鑑定意見
    ，不得作為證據，刑事訴訟法第一百五十八條之三定有明文
    。質諸其立法理由乃在擔保該證言或鑑定意見，係據實陳述
    或公正誠實之可信性，故未依法具結者，依證據絕對排除法
    則，當然無證據能力，而不得作為證據，自不得因當事人於
    審判程序之同意，逕認該未經具結之證言或鑑定意見，亦得
    作為證據（最高法院九十四年度臺上字第三二七七號判決意
    旨參照）。次按具結應於結文內記載當據實陳述，決無匿、
    飾、增、減等語；其於訊問後具結者，結文內應記載係據實
    陳述，並無匿、飾、增、減等語。結文應命證人朗讀；證人
    不能朗讀者，應命書記官朗讀，於必要時並說明其意義。結
    文應命證人簽名、蓋章或按指印，刑事訴訟法第一百八十九
    條第一項至第三項亦分別定有明文。查證人乙○○於九十四
    年九月二日接受檢察官訊問時，經檢察官諭知渠就被告販賣
    第一級毒品海洛因部分以證人身分回答，而該次偵訊筆錄雖
    記載「檢察官．．．諭知偽證罪之處罰並請具結」等語（見
    臺灣板橋地方法院檢察署九十四年度偵字第一四九八四號第
    六六頁），惟遍查全部卷證，均未見證人乙○○所簽署之結
    文，則渠究有無依照上揭規定，在記載當據實陳述，決無匿
    、飾、增、減等語之結文上簽名、蓋章或按指印，確實瞭解
    結文之意義，尚屬無疑，自難認證人乙○○於偵查中接受檢
    察官訊問時，已踐行證人應命具結之法定程序，是縱被告或
    辯護人就證人乙○○於偵查中陳述之證據能力未聲明異議，
    亦無法以此默示同意，補正渠應命具結而未具結之瑕疵，從
    而，證人乙○○於偵查中之陳述，自不得作為證據。
  (二)又按被告以外之人，於審判外之言詞或書面陳述，除法律有
    規定者外，不得作為證據，刑事訴訟法第一百五十九條第一
    項定有明文。次按被告以外之人於審判中有下列情形之一，
    其於檢察事務官、司法警察官或司法警察調查中所為之陳述
    ，經證明具有可信之特別情況，且為證明犯罪事實之存否所
    必要者，得為證據：一死亡者。二身心障礙致記憶或喪失無
    法陳述者。三滯留國外或所在不明而無法傳喚或傳喚不到者
    。四到庭後無正當理由拒絕陳述者，同法第一百五十九條之
    三定有明文。究之其立法理由在於考量審判程序中，一旦發
    生事實上無從為直接審理之原因，如一概否定該陳述之證據
    適格，不免違背實體真實發現之訴訟目的，為補救實務上所
    可能發生蒐證困難之問題，始例外地承認該審判外之陳述，
    得採為證據。是該法條第三款規定「傳喚不到」，以依法定
    程序或其他合理方法無法使其出庭為前提，倘無該情形，僅
    因單純傳喚不到，逕認符合該條款所規定情形，將使刑事訴
    訟法關於對證人無故不到庭之罰鍰、拘提規定如同虛文，且
    無異於剝奪被告對證人詰問之機會，不僅妨害被告訴訟防禦
    權之行使，亦有礙於真實之發現。惟所謂「可信之特別情況
    」，係指陳述是否出於供述者真意、有無違法取供情事之任
    意陳述信用性已否受確實保障而言，故應就調查筆錄製作之
    原因、過程及其功能等加以觀察其信用性，據以判斷該傳聞
    證據是否有特別可信之情況而例外具有證據能力，並非對其
    陳述內容之證明力如何加以論斷，二者之層次有別，不容混
    淆（最高法院九十五年度臺上字第四八八七號、第六三六一
    號判決意旨參照）。查本件證人乙○○於本院審理時經傳喚
    、拘提均未到庭，而其前於接受司法警察調查時曾指稱：被
    告即綽號「汽水」之男子曾販賣第一級毒品海洛因給伊，當
    天伊與被告正欲返回被告住處秤量渠所販賣毒品之重量，即
    為警查獲云云（見同上偵查卷第二八頁至第二九頁）；惟此
    業經辯護人於本院準備程序中就證據能力部分聲明異議（見
    本院九十五年九月十一日準備程序筆錄），而被告亦迭偵查
    中及本院審理時辯稱：伊與乙○○有債務糾紛，乙○○欠伊
    三萬元，當天原約在便利商店前還款，但乙○○籌不出錢，
    兩人遂欲返回伊住處商討償還債務事宜等語（見同上偵查卷
    第一０四頁、本院九十五年九月十一日準備程序筆錄及同年
    十二月七日審判筆錄），衡諸其所述上情，並未顯與常情有
    悖，另證人丙○○亦於本院審理時具結證述稱：伊有聽被告
    說查獲當天尚有一位在場人（按：即乙○○）欠伊錢等語（
    見本院九十五年十二月七日審判筆錄），益徵被告所辯前詞
    ，恐非虛妄。則證人乙○○與被告既有前開債務糾紛，則其
    於警詢時指稱被告販賣第一級毒品海洛因等情節之信用性，
    殊值懷疑。此外，公訴人復未就證人乙○○於警詢時之陳述
    有何具有可信之特別情況，提出積極事證以供本院審認，自
    難逕認此等被告以外之人於審判外之陳述，已符合前述傳聞
    法則之例外規定，自亦不得作為證據。
  (三)再者，證人即查獲警員戊○○於本院審理時證稱：當天伊與
    同事根據線報指稱綽號「汽水」之男子與另名同案之男子，
    在渠等住處附近之便利商店交易毒品，伊等騎機車一直跟著
    被告，從渠住處巷口一直跟到便利商店，嗣渠二人再從便利
    商店走回住處，伊等來回確定兩次，確認係渠二人無訛後才
    上前盤查，伊看到渠二人有交談，其他動作沒有注意等語；
    而證人即查獲警員甲○○則證述稱：當天被告與乙○○走在
    路上，因為渠等形跡可疑，伊等就上前盤查，伊與戊○○係
    在便利商店門口看到被告與乙○○從三和路方向走過來，經
    過伊等前面，伊等就騎機車在後面跟大約二、三十公尺，便
    將渠等攔下，渠二人走在一起時有談話，只有看到手交過去
    之動作，但不確定等語（以上均見本院九十五年十二月七日
    審判筆錄）。則證人戊○○、甲○○對於何以在本件查獲地
    點盤查被告及乙○○二人之原因，顯有齟齬，則是否確有線
    報指稱被告適在販賣毒品一節，即非無疑；況前開證人均未
    目睹被告與乙○○有何交易毒品之舉動，自無法據渠等證詞
    認定被告確有販賣第一級毒品海洛因之犯行。
  (四)至警方於九十四年九月一日晚間八時四十分許，經徵得被告
    同意後，在渠位於臺北縣三重巿龍濱路十號二、三樓住處內
    執行搜索，當場起出第一級毒品海洛因十四包（合計驗餘淨
    重四．０二公克）、第二級毒品安非他命四包（合計淨重二
    ．九五公克）、安非他命殘渣袋二個、海洛因殘渣袋二個、
    分裝棒六支、電子磅秤一臺、酒精燈一個、安非他命吸食器
    一組、注射針筒十九支、橡皮帶三條、分裝袋一百八十個等
    物，此為被告所是認（見同上偵查卷第二一頁至第二二頁）
    。惟被告迭於警詢、偵查中及本院審理時否認前開第一級毒
    品海洛因屬其所有，均辯稱；海洛因係丙○○的等語；而證
    人丙○○於本院審理時亦結證稱：伊住在上址三樓，前開扣
    案物品係伊所有，海洛因係伊向「林董」拿的等語，另證人
    戊○○、甲○○則證稱：伊等至上址執行搜索時，丙○○適
    在三樓等語（以上均見本院九十五年十二月七日審判筆錄）
    ，是本件起獲前開毒品之處所，除被告外，確另有丙○○居
    住於內，則該等毒品是否即係被告所有之物，顯非無疑，自
    無法遽資以認定被告有販賣第一級毒品海洛因之事實。
五、綜上所述，本件公訴人所舉證人乙○○於警詢及偵查中之證
    述，因分別屬傳聞證據及未踐行法定具結程序，故無證據能
    力，而查獲警員戊○○、甲○○亦未當場目睹被告與乙○○
    確有交易毒品之行為，自無法僅據扣案之第一級毒品海洛因
    即認定被告有販賣毒品之情事。此外，復查無其他積極證據
    足認被告有公訴意旨所指販賣第一級毒品海洛因之犯行，揆
    諸首揭說明，既不能證明被告犯罪，自應為其無罪之諭知。
據上論斷，應依刑事訴訟法第三百零一條第一項前段，判決如主
文。
本案經檢察官張瑞娟到庭執行職務。
中　　華　　民　　國　　96　　年　　1 　　月　　24　　日
                  刑事第七庭審判長法　官  胡　堅　勤
                                  法　官　李　君　豪
                                  法　官　王　瑜　玲
上列正本證明與原本無異。
如不服本判決，應於判決送達後10日內向本院提出上訴狀（應附
繕本），上訴於臺灣高等法院。
中　　華　　民　　國　　96　　年　　1 　　月　　25　　日
                                  書記官  陳  香  君
